---
title: "Лабораторна робота № 1"
author: "Економетрика"
date: "`r Sys.Date()`"
output:
  prettydoc::html_pretty:
    theme: architect
    highlight: github
---

# 1. Вектор

1.1 Розрахуйте логарифм з числа 159456753 за основою 5

1.2 Розрахуйте натуральний логарифм з числа 15 і помножте його на 6

1.3 Створіть вектор з послідовністю значень від 1 до 14 з кроком 1

1.4 Створіть вектор з послідовністю значень від 14 до 1 з кроком 1

1.5 Створіть вектор від 1 до 10 і знову до 1. Число 10 має зустрічатися тільки один раз.

1.6 Створіть вектор від 2 до 12 з кроком 2

1.7 Створіть вектор з однією одиницею, двома двійками, трьома трійками, ... , шістьма шістками

1.8 Відніміть від числа `3` значення `TRUE`

1.9 Запишіть у вектор число `5` та `TRUE`

# 2. Операції з вектором

2.1 Створіть вектор `p` із значень 6, 7, 8, 9 та вектор `q` з числами 0, 1, 2, 3.
 
2.2 Розрахуйте суму векторів `p` та `q`

2.3 Піднесіть кожене елемент вектора `p` у степінь відповідного значення вектора `q`

# 3. Індексація векторів

3.1 Створіть вектор `my_vec`:
```{r eval=FALSE}
my_vec <- c(3, 5, 2, 1, 8, 4, 9, 10, 3, 15, NA, 11)
```

3.2 Знайдіть другий елемент вектора `my_vec`

3.3 Знайдіть всі значення вектора, що більші за 4

3.4 Знайдіть всі значення вектора, що більші за 4 та менші за 10

3.5 Знайдіть суму вектора `my_vec`

# 4. Списки

4.1 Створіть список `my_list`:
```{r}
my_list  <- list(numbers = 1:5, letters = letters, logic = TRUE)

my_list
```

4.2 Знайдіть перший елемент списку `my_list`.

4.3 Знайдіть зміст першого елементу списку `my_list`.

4.4 Знайдіть перший елемент змісту другого елементу списку `my_list`.

# 5. Матриці

5.1 Створіть матрицю 4х4, яка складається з одиниць. Назвіть її `my_matrix`

5.2 Замініть всі "некрайні" елементи матриці `my_matrix` (тобто елементи на позиціях [2,2], [2,3], [3,2], [3,3]) на число 2

5.3 Виділіть другий та третій стовпчик матриці `my_matrix`


# 5. Датафрейми

5.1 Завантажте [датасет](https://raw.githubusercontent.com/Aranaur/datasets/main/datasets/character-deaths.csv) про персонажів роману "Game of Thrones" Дж. Мартіна. Назвіть його `got`.

5.2 Перегляньте структуру датасету.

5.3 Хто знаходиться 834 містці у датасеті? З якого він дому?

5.4 Знайдіть всіх персонажів з дому (`Allegiances`) "`Tyrell`" и "`House Tyrell`"

5.5 Створіть новий датафрейм `greyjoy_women`, в якому будуть тільки жіночі персонажі Грейджоїв ("`Greyjoy`", "`House Greyjoy`")

5.6 Скільки всього жіночих персонажів у датасеті?

5.7 Скільки всього жіночих персонажів дворянського походження у датасеті?

5.8 В якій книзі найбільша кількість смертей? Для відповіді на це питання використайте побудуйте таблицю частот за допомогою функції `table()` до стовпчика `Book.of.Death`. Не соромтесь гуглити!
